臺灣高等法院民事判決　八十九年度上易字第三五九號
　　　上訴人（即
　　　被上訴人）　王竣民（即祭祀公業王五祥管理人）
　　　被上訴人）　甲○○
　　　訴訟代理人　乙○○
右當事人間返還不當得利事件，兩造分別對於中華民國八十九年五月十六日臺灣臺北
地方法院八十八年度訴字第四二八九號第一審判決提起上訴，本院判決如左：
    主    文
原判決關於駁回上訴人王竣民（即祭祀公業王五祥管理人）後開第二項之訴部分，暨
命上訴人王竣民（即祭祀公業王五祥管理人）負擔訴訟費用之裁判均廢棄。
上訴人甲○○、乙○○應各再給付上訴人王竣民（即祭祀公業王五祥管理人）新台幣
壹拾壹萬捌仟陸佰參拾貳元，併甲○○應自民國八十八年十月十七日起，乙○○應自
八十八年十月十六日起，均至清償日止，按年息百分之五計算之利息。
上訴人王竣民（即祭祀公業王五祥管理人）其餘上訴駁回。
上訴人甲○○、乙○○之上訴駁回。
第一審關於命王竣民（即祭祀公業王五祥管理人）負擔訴訟費用部分，及第二審訴訟
費用關於王竣民（即祭祀公業王五祥管理人）上訴部分，由上訴人甲○○、乙○○負
擔十分之九，餘由上訴人王竣民（即祭祀公業王五祥管理人）負擔。第二審訴費用關
於甲○○、乙○○上訴部分，由上訴人甲○○、乙○○負擔。
    事    實
甲、上訴人王竣民即祭祀公業王五祥管理人（下稱祭祀公業）方面：
一、聲明：
  (一)上訴聲明：
    １原判決不利於祭祀公業之部分廢棄。
    ２右廢棄部分，乙○○、甲○○應再分別給付祭祀公業新台幣（下同）十三萬七
      千零三十四元暨自民國八十八年十月十六日起至清償日止按年息百分之五計算
      之利息。
    ３第一審判決廢棄部分暨第二審訴訟費用由乙○○、甲○○負擔。
　(二)答辯聲明：
    １乙○○、甲○○之上訴駁回。
    ２第二審訴訟費用由乙○○、甲○○負擔。
二、陳述：除與原判決記載相同者外，補稱略以：
  (一)原判決所認定之四十四戶建物中之四六六建號等十六戶，已於八十四年間因分割
    劃歸使用同區段三一九之七地號基地，亦即現在系爭之三五０、三五一地號基地
    上只有四０六等建號建物共二十八戶（乙○○等二戶與其他二十六戶因而不須分
    擔前開三一九之七地號土地持分之負擔），而非如原審法院所認之四十四戶，故
    原審法院關於此部份事實之認定有誤，此事實且為祭祀公業於原審審理時即已主
    張說明，然原審漏未記明筆錄致生上開事實之誤認，另乙○○、甲○○於原審對
    上開分割事實亦不爭執，乃原判決竟為上開突襲性裁判之認定，令人甚感詫異。
  (二)系爭集合建物之使用執照上所載之建物總面積為三八一六．九０二平方公尺，原
    審判決則誤載為三八一六．九一二平方公尺。
  (三)「民事訴訟法採辯論主義，舉凡法院判決之範圍及為判決基礎之訴訟資料均應以
    當事人所聲明及所主張者為限」有最高法院七十一台上字第二八０八號判例可稽
    ，即未經當事人主張之事實，法院不得採為判決之基礎，當事人自認、不爭執之
    事實，毋庸舉證，法院應逕採為判決之基礎，當事人有爭執之事實，其證據資料
    應由當事人聲明之證據方法中取得。本件乙○○、甲○○所有之建物面積佔總建
    物面積之比例，為計算返還不當得利之「利益」之重要基準，係屬於為判決基礎
    之事實，應有辯論主義之適用。而本案即乙○○、甲○○對於祭祀公業以乙○○
    、甲○○建物總面積即九九．０八平方公尺與該地號上之二十八戶建物總面積二
    五三五．二平方公尺所占之比例（即0.03908）為計算不當得利之基準並無爭執
    ，是法院應逕以該比例為判斷不當得利之基礎，而不得再自行認定以其他方法計
    算之比例為基準。退步言之，縱使乙○○、甲○○對祭祀公業提出之計算方法曾
    有爭執，法院亦應依祭祀公業聲明之證據方法，即向系爭基地所轄之古亭地政事
    務所函詢查明乙○○、甲○○所有建物之占有基地持分法規之依據為何及如何計
    算，以為裁判之依據。然原審法院卻逕行認定以建物面積各九九．０八平方公尺
    ，占有該集合住宅之全部面積三八一六．九一二平方公尺所占之比例（０．０二
    五九五）為計算基準，不僅誤將已劃歸第三一九之七地號基地之十六戶建物面積
    計入乙○○、甲○○所占系爭土地之比例基礎，且有違辯論主義之精神，同時原
    審法院未踐行公開心證並表明法律見解，使祭祀公業對上開計算方法有辯論及補
    充之機會，致造成突襲性之裁判之違法。且原判決復未說明其所為上開計算之方
    式之法律上依據，亦非無判決不備理由之違誤。
  (四)乙○○、甲○○主張其所占土地比例應以：「乙○○、甲○○建物面積九九．○
    八平方公尺，佔建物總面積三八一六．九○二平方公尺之比例○．○二五九五為
    受益比例，再乘以祭祀公業出地比例，即三四七地號面積四十八平方公尺加三四
    九地號面積四十二平方公尺加三五一地號面積八四六平方公尺，總計九三六平方
    公尺，除三五一地號面積八四六平方公尺等於○．○二三四六為占用土地比例」
    云云，惟承前所述，乙○○、甲○○將已劃歸第三一九之七地號基地之十六戶建
    物面積計入，顯已錯誤。且乙○○、甲○○所主張之第三四七地號、三四九地號
    本屬乙○○、甲○○所有（所有權持分各為四十四分之一），則祭祀公業就該二
    筆土地既無所有權，何來乙○○、甲○○所謂之「出地比例」問題，是乙○○、
    甲○○其所主張之占地比例計算公式，顯然錯誤。
  (五)系爭集合建物之地下室及屋頂突出物，依鈞院八十九年十月三日現場勘驗結果：
    「（１）景福街十八號建物為四層樓集合住宅，：：：乙○○、甲○○住二、三
    樓，從二、三、四樓住戶出入的大門進去，：：：左邊後方可見通地下室的鐵門
    但被封閉，沒有人使用，鐵門前堆放雜物，樓梯口旁地面有些積水。（２）沿樓
    梯上去頂樓，頂頭鐵門沒有加鎖，只有活動性門栓，頂樓架有鐵皮屋頂，四面沒
    有牆壁，水泥地面，：：：四周零星堆放盆景等雜物。」，足證該地下室及屋頂
    突出物顯為該二十八戶區分所有建物所共有使用（併詳卷內之該集合建物使用執
    照所載），設依系爭建物之竣工圖所載頂樓突出物面積一四．０九四０平方公尺
    ，地下室為一四０．二一二六平方公尺。則系爭建物之頂樓、地下室既屬該棟建
    物共同使用，則每戶建物亦應依其比例各占頂樓及地下室使用面積，故於計算各
    建物所占土地比例時，經約分計算後其結果仍與祭祀公業所計算之比例相同。乃
    原判決將該建物之頂樓及地下室面積計入集合建物之總面積作為乙○○、甲○○
    所佔土地使用比例之分母基礎，惟又未將系爭建物每戶就該頂樓、地下室所應占
    之土地持分比例計入，核其計算公式已顯屬有誤。且按「共用部分：指公寓大廈
    專有部分以外之其他部分及不屬專有之附屬建築物，而供共同使用者。」、「公
    寓大廈共用部分不得獨立使用供做專有部分。」、「各區分所有權人按其共有之
    應有部分比例，對建築物之共用部分：：：有使用收益之權。」，公寓大廈管理
    條例第三條第四款、第七條及第九條第一項均定有明文，查乙○○、甲○○所有
    建物之頂樓屋頂突出物及地下室防空避難室，並未獨立編列建號，是系爭建物之
    頂樓屋頂突出物及地下室防空避難室屬該棟建築物之共用部分，洵堪認定，而揆
    之前揭規定該棟建物之區分所有權人即住戶就該建物之共用部分（即頂樓屋頂突
    出物及地下室防空避難室）即應依其應有部分比例分擔，而此即與祭祀公業所提
    之計算公式相符，是祭祀公業依此比例計算乙○○、甲○○應返還之不當利得，
    自無不合。
  (六)系爭集合住宅之所以可以取得使用執照係其已依建築法等相關法規保留法定空地
    ，本件三五０地號基地即是前開集合住宅建物之法定空地，業經台北市工務局以
    八十九年三月十六日北市工建字第八九三０六六九二００號函覆屬實，准此，乙
    ○○、甲○○所有建物之法定空地既落於祭祀公業所有之系爭三五０地號基地，
    當然因此而受有利益，並不因乙○○、甲○○所有之建物事實上未坐落系爭三五
    ０號基地而有不同。乃原審法院不察，然逕以乙○○、甲○○所有之建物事實上
    未坐落係爭三五０號基地，而遽認乙○○、甲○○自不因屬區分建物之所有權人
    而對該土地獲得使用利益，顯與事理有違。又系爭第三五０號基地雖已編訂其使
    用分區在公共設施用地而屬道路用地，而屬供公眾通行之巷道，但仍無礙祭祀公
    業對之仍保有其所有權之事實（祭祀公業之土地所有權使用亦因而受限制）及其
    作為乙○○、甲○○所有建物之法定空地之本質，是祭祀公業仍得據此而對系爭
    第三五０號基地有租金收益之損失。又乙○○、甲○○所有之建物既係以王竣民
    所有之基地為其法定空地，本應支付王竣民租金以為對價，今乙○○、甲○○不
    支付租金而仍以祭祀公業所有之基地為其法定空地，自受有相當於租金之不當得
    利，祭祀公業亦當然受有不能收取相當於租金之損害。乃原審法院竟為相異之論
    斷，揆之前述，亦非適法。末查系爭第三五０號基地雖已屬既成巷道，惟其地目
    仍為建地，目前仍未依法辦理徵收及變更地目，祭祀公業仍需繳交地價稅等稅捐
    ，若祭祀公業不得對乙○○、甲○○請求給付租金或返還類似租金之不當得利，
    於情理亦屬有違，故原審法院認祭祀公業未受損害亦屬有誤。
  (七)證人陳乾隆雖於鈞院九十年十二月三十一日證稱：「：：：使用所稱的基地並不
    一定完全是真正的建築基地，：：：三五○地號是從一六三之二分割而出，但三
    五○地號並沒有在建築基地上，而且不包含於該建築的法定空地內。」，惟該證
    詞實有諸多矛盾之處，蓋按「：：：建築基地，為供建築物本身所占之地面及其
    所應留設之法定空地。前項法定空地之留設，應包括建物與其前後左右之道路或
    其他建築物間之距離。：：：應留設之法定空地，非依規定不得分割、移轉，並
    不得重複使用。」，建築法第十一條定有明文，職是，系爭第三五○地號土地，
    係為乙○○、甲○○所有建物使用執照所申請之地號之一，乃系爭第三五○地號
    實屬該建物之建築基地。雖該土地已成既成巷道，然揆之上開建築法之規定，建
    築基地之法定空地尚包含「建物與其前後左右之道路」在內，是系爭三五○地號
    土地實屬乙○○、甲○○建物之法定空地無誤。
  (八)揆之與乙○○、甲○○同棟之其他建物其建物謄本所載之坐落基地號均包含三五
    ○、三五一地號，而獨乙○○、甲○○二人之建物其基地號僅載「三五一」地號
    ，是如證人所稱係地政機關登載問題者，亦應係地政機關將乙○○、甲○○二人
    所有之建物基地號漏登載「三五○」地號，其理至明。
  (九)台北市工務局建築管理處九十年七月二十三日北市工建照字第九０六六一四七六
    ００號函文：「：：：雖萬盛段溪子口小段一六三之二地號土地為前述執照之申
    請地號之一，惟其申請範圍並不包含旨揭地號：：：，故文山區○○段○○段三
    五○地號土地非前述屬執照之法定空地。」云云，查上開函文既指出文山區○○
    段○○段三五○地號土地（重測前為萬盛段溪子口小段一六三之二地號）為本件
    六四使字第○九七四使用執照建物之申請地號之一，何又謂其申請範圍不包含該
    地號，是該覆函之說明顯然矛盾。另台北市工務局前於一審以八十九年三月十六
    日北市工建字第八九０六六九二００號函覆臺灣台北地院即指出：「查前揭建築
    基地：：：坐落萬盛段溪子口小段：：：一六三之二：：：等十三筆，按建築法
    第十一條規定所稱建築基地，為供建築物本身所占之地面及其所應留設之法定空
    地。依上開說明，本案建築基地建築物所占地面以外部分當屬法定空地。」，據
    此，萬盛段溪子口小段第一六三之二地號應屬系爭建物之法定空地之一，然該局
    九十年七月二十三日北市工建照字第九０六六一四七六００號函文及證人陳乾隆
    竟又指三五○地號土地非系爭執照之法定空地，除與該局八十九年三月十六日北
    市工建字第八九０六六九二００號函文之說明前後矛盾外，更與前述建築法之規
    定抵觸並與其他建物登記情形不符。乃證人陳乾隆之證詞殊無可採。
  (十)另乙○○、甲○○所有建物，面對景福街十五米寬，一樓均經營店面，市況繁榮
    ，距羅斯福路六段約數十公尺，街口有多線公車可搭，且距捷運萬隆站約二百公
    尺，此經鈞院及原審法院至現場勘驗即足印證。足證系爭地附近確屬繁榮，原審
    以申報地價年息百分之七標準計算祭祀公業受有相當租金損害之不當得利，並無
    不當。
三、證據：除援用第一審所提證據外，補提第四六六至四七二建號建物及第三一九之
    七地號基地圖、建築基地法定空地分割辦法、台北市政府工務局函、林有志、王
    蘇秀枝之租約、系爭建物之竣工圖、系爭建物含頂樓、地下室共同使用部分面積
    所占比例計算表、台北市古亭地政事務所八十九年五月十日北市古地一字第八九
    六○五九三一○○號函、七十使字第一一九七號使用執照暨系爭第三五一地號土
    地謄本等影本各乙件為證，並聲請訊問證人陳乾隆。
乙、上訴人乙○○、甲○○方面：
一、聲明：
  (一)上訴聲明：
    １原判決不利於乙○○、甲○○之部份廢棄。
    ２右廢棄部分，祭祀公業在第一審之訴駁回。
  (二)答辯聲明：
    祭祀公業之上訴駁回。
二、陳述：除與原判決記載相同者外，補稱略以：
  (一)本案建造執照六二建（景）０九四號起造人中天建設工程有限公司，設計人明志
    建築師事務所錢紹明建築師，於六十二年十二月十三日由台北市政府工務局發照
    興建，基地面積一四八九．一二七五平方公尺。六十四年五月完工後由台北市政
    府工務局核發使用執照六四使字０九七四號基地面積為一四九二．六五八二平方
    公尺，建物總面積三八一六．九○二平方公尺。從明志建築師事務所所畫的配置
    圖、現況圖及面積計算表，即可知本建築基地為一四八九．一二七五平方公尺是
    由Ａ棟基地面積九七七．三一平方公尺加上Ｂ棟基地面積五一一．四三七五平方
    公尺而成，並不包括Ａ、Ｂ兩棟間所規劃的道路，也就是目前地號三五○，未重
    測前地號一六四之一七之部份土地，並不包括在建築基地內。
  (二)原判決以證人張淑華自八十八年間起承租景福街五號一樓從事汽車美容，室內約
    二十餘坪月租二萬七千元，顯見每平方公尺每日租金約四十元左右，而系爭土地
    祭祀公業主張以年息百分之七計算，每平方公尺每日之使用利益僅五元多等情，
    因而認為祭祀公業主張甚屬適當。惟查：
    １一坪等於三．三０五八平方公尺。因此二十坪每平方公尺每日租金應是一三．
      四元（每月租金27000元÷20坪÷3.3058×12個月÷365日＝13.4元），如二十
      五坪則為十．七元。
    ２證人是八十八年租用，因此系爭土地也應以八十八年公告地價三萬九千八百十
      二元計算，則每平方公尺每日使用利益為六．一元（39812元×0.8×0.07÷
      365日＝ 6.1 元）。
    ３證人之租金是包括地租及建物租金，而系爭土地只是地租，建物為乙○○、甲
      ○○所有。
    ４證人所承租的是一樓金店面而且是三角窗，可擴充之使用面積更大，因此一樓
      租金是樓上租金的二至三倍。
    ５政府依照土地法第一百五十一條規定抽查最近二年內土地市價或收益價格而查
      定標準地價，系爭土地公告地價已由八十一年的三萬五千一百七十元調漲至八
      十九年的四萬一千七百七十五元，漲幅己達百分十八．七八，因此政府也已考
      慮到交通運輸、公共建設、特殊設施、工商活動、房屋建築現況、土地利用現
      況及發展趨勢等影響因素而調整公告地價。綜上理由，應以申報地價百分之五
      計算租率較為合理。
  (三)建物佔用三五一地號土地比例，上訴人主張為○．○二三四六：
    景福街十四、十六、十八、二十、二十二、二十四、二十六號共七棟二十八戶，
    目前在地號三四七及三五一上是配置圖、現況圖及面積計算表上所稱的Ａ棟。景
    福街四、六、八、十號共四棟十六戶，目前在地號三一九之七及三四九上，稱為
    Ｂ棟。在Ａ、Ｂ兩棟之間有景福街十二巷（此為道路用地），其地號為三四八及
    三五○。地號三四七、三四八及三四九是中天公司購自台北市留公農田水利會，
    為Ａ、Ｂ兩棟共四十四戶所共有，各持分四十四分之一。地號三五○、三五一是
    祭祀公業所有，地號三一九之七原來是祭祀公業所有，但目前已賣給Ｂ棟十六戶
    ，各持分十六分之一未分割。但Ａ、Ｂ兩棟的使用執照六四使字０九七四號並未
    變更，所以在公文書上的記載仍是建築基地面積一四九二．六五八二平方公尺，
    建物總面積三八一六．九○二平方公尺，並未說明Ａ、Ｂ兩棟建物面積各為若干
    。而祭祀公業所稱二十八戶建物總面積二五三五．二平方公尺是將二十八戶所持
    有的建物面積加起來，未包括地下室、屋頂突出物及樓梯間走道，因此不能完全
    反應二十八戶的建物總面積，所以乙○○、甲○○主張因有地號三一九之七、三
    四七、三四九、三五一做為建築基地，才能申請建造執照，因而得到三八一六．
    九○二平方公尺建物總面積之受利益總額。中天公司再將建物賣給四十四戶，各
    登記所有權之面積，其餘未登記者應屬中天公司所有及分配。因此乙○○、甲○
    ○主張應以原判決，以乙○○、甲○○所有建物面積九十九．○八平方公尺、佔
    有建物總面積三八一六．九○二平方公尺之比例○．○二五九五（99.08÷
    3816.902）為受益比例，再乘以祭祀公業所出土地之比例○．九○三八（
    846/936）等於○．○二三四六為計算佔用土地比例。出地比例之算法是建築基
    地地號三一九之七目前為Ｂ棟十六戶所有，而地號三四七有四十八平方公尺、地
    號三四九有四十二平方公尺、地號三五一有八四六平方公尺，因此祭祀公業之出
    地比例為八四六除以九三六（846+48+42）等於○．九○三八。
  (四)三五○地號土地乙○○、甲○○並未得利：
    １三五○地號乙○○、甲○○建物並未佔用，該土地目前是景福街十二巷道路用
      地供公眾使用，有土地使用分區證明書為證，並未得利。
    ２祭祀公業認為雖然是道路用地，但是是建物之法定空地，因而可以取得使用執
      照，因此乙○○、甲○○受有利益。惟乙○○、甲○○認為原判決已說明「系
      爭三五○地號土地雖為法定空地，惟其原屬供公眾通行之道路，祭祀公業不得
      再為建築使用或與鄰地合併建築使用，則其對該土地之使用收益權能本已受限
      ，不因其充為法定空地而使公業對該土地之使用利益有所減損：：：」故祭祀
      公業之主張為無理由，更何況三五○地號並不是建物的建築基地。
    ３祭祀公業稱台北市工務局八十九年三月十六日北市工建第000000000
      0號說明：「系爭三五○地號土地屬六四使字第九七四使用執照所示建物（即
      系爭集合建築）之法定空地」等語。這段說明完全曲解原文，文中並未提到地
      號三五○，只說明建築基地重測前之地號十三筆，建築基地建築物所佔地面以
      外部份當屬法定空地，故應認工務局並未明確指出三五○地號是法定空地。
  (五)祭祀公業是否分得建物總面積十分之三？
    １依高等法院八十三年度上字第一二三二號判決，理由四中說明中天公司與祭祀
      公業有雙方所訂立之合建契約書在卷可證，依合約所建房屋十分之三歸祭祀公
      業，中天公司得十分之七。
    ２乙○○、甲○○有先父留下三份影本請鈞院參考。
      (1)六十三年三月七日中天公司寄存證信函給祭祀公業。
      (2)六十二年二月十八日中天公司的備忘錄。
      (3)八十一年十月十一日林禧之說明。
  (六)除了上訴人租金比率百分之五另有十七戶租金比率百分之七外，其餘九戶租金比
    率為何？此問題由祭祀公業提出合約即可知道。但從高等法院八十三年度上字第
    一二三二號判決理由八有提到祭祀公業出租給訴外人姜文妹為百分之三。
  (七)台北市政府工務局建築管理處九十年七月二十三日北市工建照第九０六六一四七
    六００號函，已明確說明「文山區○○段○○段三五０地號土地非屬六四第０九
    七四號使用執照之法定空地。」。又三五０地號土地係由土地重測前舊地號萬盛
    段溪子口小段一六四之一七地號所分割而出，而一六四之一七地號面積共有一０
    一平方公尺，僅有六六平方公尺設定為建築基地，以上足以證明三五０地號非屬
    法定空地。此亦經陳乾隆先生於到庭證明。
三、證據：除援用第一審所提證據外，補提建築執照、使用執照、配置圖、現況圖、
    面積計算表、台北市工務局函、郵局存證信函、備忘錄、林禧之說明、地號三五
    ０土地登記謄本、地號一六四之一七土地登記簿等影本各乙件為證。
丙、本院依職權向台北市政府工務局函查文山區○○段○○段第三五０地號是否為六
    四使字第九七四使用執照所示建物之法定空地？
    理    由
一、上訴人王竣民即祭祀公業王五祥管理人（下稱祭祀公業）起訴主張：上訴人乙○
    ○、甲○○分別所有台北市○○街十八號二、三樓建物，無權占用祭祀公業所有
    坐落台北市○○區○○段二小段三五○地號（重測前為萬盛段溪子口小段一六三
    之二、之十、之十一、一六四之十七）土地，面積四二平方公尺，及同地段三五
    一地號（重測前為萬盛段溪子口小段一六三之二）土地，面積九五五平方公尺中
    之八四六平方公尺，前經法院判決應按申報地價年息百分之五返還自七十七年起
    至八十一年止之不當得利確定（當時未請求系爭三五０地號部分）。為此依系爭
    土地附近之行情，及第三人租用系爭土地係以申報地價年息百分之七計算租金等
    事實，請求乙○○、甲○○分別按該計算方式返還自八十四年一月起至八十八年
    十二月止，相當於租金之不當得利三十七萬一千五百三十四元及其法定利息等語
    。
二、上訴人乙○○、甲○○則以：其前手即上開集合住宅之建商中天建設公司與祭祀
    公業勾結，先簽訂基地租賃契約，隨即提起訴訟，使中天建設公司順利取得之地
    上權登記（六十二年度訴字第三０四九號），俟中天建設公司出售所建房屋完畢
    後，祭祀公業再以其欠繳地租為由提起撤銷地上權登記訴訟（六十七年度訴更字
    第一一二號），故祭祀公業應不得請求返還不當得利。又縱使乙○○、甲○○應
    返還不當得利，亦應以申報地價百分之五計算租率較為合理等語，資以抗辯。
三、得心證之理由：
  (一)按確定判決之既判力，固以訴訟標的經表現於主文判斷之事項為限，判決理由並
    無既判力，但法院於判決理由中，就訴訟標的以外當事人主張之重要爭點，本於
    當事人辯論之結果，已為判斷時，其對此重要爭點所為之判斷，除有顯然違背法
    令之情形，或當事人已提出新訴訟資料，足以推翻原判斷之情形外，應解為在同
    一當事人就該重要爭點所提起之訴訟中，法院及當事人就該已經法院判斷之重要
    爭點法律關係，皆不得任作相反之判斷或主張，始符民事訴訟上之誠信原則，最
    高法院七十三年度台上字第四０六二號判決意旨足資參照。查本件祭祀公業王五
    祥之前管理人王樹木曾基於所有人地位，主張甲○○、乙○○所有上開建物無權
    占有祭祀公業所有系爭三五一地號土地，而依不當得利法律關係，訴請甲○○、
    乙○○返還自七十七年起至八十一年止之不當得利，經台灣台北地方法院以八十
    二年度訴字第二八五０號、台灣高等法院以八十三年度上字第一二三二號、最高
    法院以八十五年度台上字第一０四八號判決確定，認甲○○、乙○○不得執其前
    手中天建設公司與該祭祀公業間關於地上權設定之抗辯事由對抗祭祀公業，因而
    認王樹木上開主張為真正，判命甲○○、乙○○返還不當得利確定在案。有台灣
    台北地方法院八十二年度訴字第二八五０號民事判決（參見原審卷第一冊原證五
    ）、本院八十三年度上字第一二三二號民事判決（見本院卷第二冊第六八頁）、
    、最高法院八十五年度台上字第一０四八號民事判決（見原審卷第二冊第一一七
    頁）附卷可稽。則甲○○、乙○○所有系爭建物自始無權占有系爭三五一地號土
    地乙節，係上開訴訟之訴訟標的以外之重要爭點，既經各該判決本於祭祀公業與
    甲○○、乙○○辯論之結果而為判斷，甲○○、乙○○未能說明上開判決有何違
    背法令情事，或提出足以推翻原判斷之新訴訟資料，揆諸前揭說明，甲○○、乙
    ○○於本件自不得任作相反之主張，本院亦不得為相反之判斷。是應認祭祀公業
    所主張甲○○、乙○○所有系爭二戶房屋無權占有系爭三五一地號土地為真實。
  (二)至於同地段三五０地號土地（按面積為四二平方公尺），雖亦屬祭祀公業所有，
    祭祀公業主張系爭建物連同其餘房屋等集合住宅，之所以能取得使用執照，係其
    已依建築法規定保留法定空地，該三五０地號土地即係該集合住宅之法定空地，
    故雖該三五０地號土地現係供道路使用，仍應認係系爭集合住宅之法定空地，則
    甲○○、乙○○所有系爭二戶房屋就三五０地號土地亦係無權占有云云，然為甲
    ○○、乙○○所否認，經查：
    １甲○○、乙○○所有系爭建號「五五三、五五二」二戶房屋，依台北市古亭地
      政事務所核發之建物所有權狀記載，其基地地號均僅記載三五一地號，並不包
      含三五０地號，此有該建物所有權狀二紙在卷足稽（見本審卷第二冊第一七０
      、第一七一頁），則依此地政機關登記資料，即難認三五０地號土地係該二戶
      建物之坐落基地。雖祭祀公業復提出同棟景福街十八號四樓五八四建號之所有
      權狀，記載該四樓之基地包括三五０、三五一地號，足見甲○○、乙○○權狀
      之記載為誤云云。惟本件所爭執者既係該五五三、五五二建號房屋，則對於該
      二戶房屋之坐落基地為何，自應以該二建物所有權狀所載之內容為準，至同棟
      其他樓層權狀記載內容不同，則屬應否更正之問題，自不能因其他權狀記載之
      內容不同，即用以推翻系爭建物權狀記載之內容（其他理由詳後再述）。
    ２系爭三五０地號土地現均係供道路使用，該集合住宅實際上並未占有坐落於三
      五０地號之土地上，此為二造所不爭執，並經本院於八十九年十月三日履勘現
      場勘驗屬實，有勘驗筆錄在卷可稽（本院卷第一冊第一一八頁），雖台北市政
      府工務局建築管理處前於八十九年三月十六日以北市工建字促八九三０六六九
      二００號函覆原法院稱：「有關本市六四使字第九七四號使用執照（建照號碼
      六二景０九四號）建築基地中屬於法定空地之地號為何，查旨揭建築基地（羅
      斯福路六段三二巷六至十六號）其坐落於文山區○○段溪子口小段一一三、一
      一三之六、一一三之七、一六三之一０、一六三之一一、一六四之一七、一七
      ０之三六、一七０之三七、一七０之六六、一七０之六七、一七０之六八、一
      七０之六九地號等十三筆，按建築法第十一條規定所稱建築基地，為供建築物
      本身所占之地面及其所應留設之法定空地。依上開說明，本案建築基地建築物
      所占地面以外部分當屬法定空地。」（見原審卷第九一頁），惟由於上開回函
      並未具體指明系爭三五０地號是否確為法定空地，經本院再為函詢，該處於九
      十年七月二十三日以北市工建照字第九０六六一四七六００號函則稱：「有關
      本市○○區○○段二小段三五０地號土地，是否為建築所留設之法定空地乙案
      ，查旨揭事項經查建築物套繪地籍圖、本局六四第０九七四號使用執照（本局
      六二建景字第０九四號建築執照）及本處電腦檔案資料，本市○○區○○段二
      小段三五０地號土地係由土地重測前舊地號萬盛段溪子口小段一六三之二分割
      而出，雖萬隆段溪子口小段一六三之二地號土地為前述執照之申請地號之一，
      惟其申請範圍並不包含旨揭地號，另查其土地使用分區○○道路用地且亦無核
      發執照紀錄，故文山區○○段○○段三五０地號土地非屬前述執照之法定空地
      。」（見本院卷第二冊第一三九頁），由於祭祀公業質疑該處前後函文意不明
      ，本院再傳證該處幫工程司陳乾隆，據陳乾隆結稱：「（提示原審卷第九十一
      頁及本審卷第二冊第一三九頁工務局函，問：三五Ｏ地號是否為系爭建物的法
      定空地？何以兩函意旨不大相同？）答：該兩函意旨並非不相符，三五Ｏ地號
      因非法定空地，至於本局八十九年三月十六日函的意思是說該使用執照原申請
      基地地號包含一六三之二等十三筆，但使用執照所稱的基地並不一定完全是真
      正的建築基地，我們後來根據套圖及執照圖說看出來三五Ｏ地號並不在建築的
      基地上，三五Ｏ地號是從一六三之二分割而出，但三五Ｏ地號並沒有在建築基
      地上，而且不包含於該建築的法定空地內。（問：既然使用執照申請基地地號
      包括一六三之二，而三五Ｏ地號是從一六三之二分割而出，何以說三五Ｏ地號
      不是該建築的法定空地？）答：使用執照上的地號將來並不一定全部是建築基
      地，要看真正的面積及圖說，因一六三之二面積較大，三五Ｏ地號只是從其中
      分割出來的一小塊，三五Ｏ地號以外的一六三之二可能有部分面積在建築基地
      上，但三五Ｏ地號根據比對結果確定非本件法定空地。（提示原審卷證一，問
      ：何以五八四建號景福街十八號四樓基地坐落為三五Ｏ、三五一而乙○○所有
      十八號二樓之基地坐落只有三五一？）答：這是地政機關登記的問題，但就工
      務局建管主管機關而言，三五Ｏ地號確定非法定空地。」（見本院卷第二冊第
      二００頁、第二０一頁）。由此可見該三五０地號應非系爭建物之法定空地。
      是祭祀公業主張系爭建物無權占有之範圍包括三五０地號土地，即無可採。故
      本件無權占有之土地，應僅為三五一地號土地，可堪認定。
  (三)無權占有他人土地，可能獲得相當於租金之利益，為社會通常之觀念，最高法院
    六十一年度台上字第一六九號著有判例。本件甲○○、乙○○無權占有系爭三五
    一地號土地，而消極減免其應支付使用該土地之代價，是其既受有利益，致祭祀
    公業受有損害，祭祀公業依不當得利法律關係請求甲○○、乙○○返還自八十四
    年一月起至八十八年十二月止之相當於租金之利益，並附加利息，洵無不合。復
    按依不當得利之法則請求返還不當得利，以無法律上之原因而受利益，致他人受
    有損害為其條件，故其得請求返還之範圍，應以對方所受之利益為度。查系爭三
    五一地號全部面積共為九五五平方公尺，其中一０九平方公尺係設定地上權予訴
    外人賴甘玉梅等人，用以建築另棟房屋（即使用執照為七十使字第一一九七號）
    ，其餘八四六平方公尺即為本件二十八戶建物所佔用，此為甲○○、乙○○所不
    爭執，並有土地登記簿謄本及七十使字第一一九七號使用執照存根在卷足稽（見
    本院卷第二冊第一八一頁至一九四頁），是本件無權占有三五一地號之範圍為八
    四六平方公尺，堪予認定。
  (四)復查系爭集合住宅共可分成二大部分即「四六六建號」等「十六戶」及「四０六
    」建號等「二十八戶」二棟建築，其中四六六建號等十六戶的建物於八十四年已
    經分割劃歸同區段三一九之七及三四九地號之基地（以下簡稱Ｂ棟），而四０六
    建號之基地則為三五一及三四七地號（以下簡稱Ａ棟），換言之，三五一地號土
    地上僅有四０六建號二十八戶建物，並無四六六建號之十六戶建物，而四０六建
    號二十八戶即Ａ棟建物之總面積為二五三五點二平方公尺，甲○○、乙○○所有
    之系爭二戶房屋其所有權面積各為九九點０八平方公尺，此均為二造所不爭執（
    見本院卷第二冊第四十頁、第一六五頁），並有祭祀公業所製作之二十八戶面積
    明細表（原審卷原證二附表）及甲○○、乙○○系爭房屋所有權狀二份（見本院
    卷第二冊第一七０、一七一頁）在卷可稽。故計算無權占有三五一地號之面積比
    例，自不應將不相干之Ｂ棟十六戶亦牽扯在內，而應僅就Ａ棟建物計算認定其比
    例。亦即應就甲○○、乙○○所有之房屋面積占Ａ棟總面積二五三五點二平方公
    尺之比率，乘以三五一地號被無權占有之面積八四六平方公尺，即為甲○○、乙
    ○○二人實際應負無權占有責任之面積。原審竟以Ａ棟及Ｂ棟之總面積三八一六
    點九０二平方公尺作為計算比率之分母，即有違誤。
  (五)至甲○○、乙○○雖辯稱渠等未使用地下室及屋頂突出物，且地下室及屋頂突出
    物之面積亦未記入其房屋權狀面積之內，則祭祀公業自不得請求分攤地下室及屋
    頂突出物無權占有之面積云云。惟該地下室及屋頂突出物並未登記單獨產權，亦
    未將其面積計入各區分所有人之權狀面積，此為二造所不爭執，則依其性質，應
    屬共同使用部分，且依本院八十九年十月三日現場勘驗結果：「（１）景福街十
    八號建物為四層樓集合住宅，：：：乙○○、甲○○住二、三樓，從二、三、四
    樓住戶出入的大門進去，：：：左邊後方可見通地下室的鐵門但被封閉，沒有人
    使用，鐵門前堆放雜物，樓梯口旁地面有些積水。（２）沿樓梯上去頂樓，頂頭
    鐵門沒有加鎖，只有活動性門栓，頂樓架有鐵皮屋頂，四面沒有牆壁，水泥地面
    ，：：：四周零星堆放盆景等雜物。」，足證該地下室及屋頂突出物顯為該二十
    八戶區分所有建物所共有使用。況依祭祀公業所主張之Ａ棟建物總面積二五三五
    點二平方公尺，及甲○○、乙○○所有系爭二戶房屋面積各九九點０八平方公尺
    ，均不含地下室及屋頂突出物之面積（詳見前述所有權狀及原證二附表一），故
    祭祀公業顯未請求甲○○、乙○○應分攤地下室及屋頂突出物之無權占有面積，
    是此部分甲○○、乙○○所辯即不足採。
  (六)又甲○○、乙○○再主張其所占土地比例應以：「乙○○、甲○○建物面積九九
    ．○八平方公尺，佔建物總面積三八一六．九○二平方公尺之比例○．○二五九
    五為受益比例，再乘以祭祀公業出地比例，即三四七地號面積四十八平方公尺加
    三四九地號面積四十二平方公尺加三五一地號面積八四六平方公尺，總計九三六
    平方公尺，除以三五一地號面積八四六平方公尺等於○．○二三四六為占用土地
    比例」云云，惟承前所述，關於總面積部分，不應計入Ｂ棟之十六戶，故以三八
    一六．九０二平方公尺作為計算分母，即不可採，已如前述。至三四七地號、三
    四九地號本屬乙○○、甲○○所有（所有權持分各為四十四分之一），則祭祀公
    業就該二筆土地本無所有權，亦未主張此二筆土地之權利，而僅主張三五一地號
    之權利，自無庸再以三四七、三四九地號計算所謂「出地比例」，是乙○○、甲
    ○○其所主張之占地比例計算公式，亦不足採。
  (七)從而，本件甲○○、乙○○無權占有之責任面積，應各為三三點０六平方公尺（
    846㎡×99.08/2535.2＝33.06㎡）
  (八)按土地法第九十七條第一項規定：城市地方房屋之年租金，以不得超過土地及其
    建築物申報總價額年息百分之十為限，此於租用基地建築房屋時準用之，同法第
    一百零五條亦定有明文。又舉辦規定地價或重新規定地價時，土地所有權人未於
    公告期間申報地價者，以公告地價百分之八十為其申報地價；土地所有權人於公
    告期間申報地價者，其申報之地價未滿公告地價百分之八十時，得以公告地價百
    分之八十為其申報地價，平均地權條例第十六條亦定有明文。查前案確定判決固
    認為按系爭三五一地號土地之申報地價年息百分之五計算甲○○、乙○○之不當
    得利數額為適當，然其係針對八十一年度以前之情況而為判斷，距本件爭執八十
    四年度以後之使用狀況有三年間隔，期間土地週遭之景況及使用價值當有變遷，
    自不能再執前案認定結果為本件判斷依據。經本院履勘現場，發現上開集合住宅
    面對十五米寬之景福街，附近大多為一至四層之公寓，一樓經營店面，市況繁榮
    ，距離羅斯福路六段約五十公尺，距環河快速道路景美匝道約數百公尺，距捷運
    萬隆站約二百公尺，鄰近志清國小。有勘驗筆錄附卷可稽。而系爭土地於八十三
    年七月、八十六年七月之公告地價分別為每平方公尺三萬六千四百八十五元、三
    萬九千八百一十二元，依百分之八十計算申報地價依序為二萬九千一百八十八元
    、三萬一千八百四十九元六角，有祭祀公業提出之地價證明書影本及土地登記謄
    本附卷可憑。如按祭祀公業主張之年息百分之七計算，每平方公尺每日之使用利
    益僅五元多（29,188×0.07÷365＝5.59）。如以甲○○、乙○○房屋無權占有
    之責任範圍面積三三點０六平方公尺計算，每月租金均為五千五百四十四元（
    5.59  ×33.O6×30＝5,544），應屬合理，尚不至過高（按甲○○、乙○○之房
    屋各為九九點０八平方公尺，約合三十坪）。是本院認祭祀公業主張以年息百分
    之七核算相當於租金之損害，應屬適當，則祭祀公業請求甲○○、乙○○返還占
    用系爭三五一地號土地之不當利益各在三十五萬三千一百三十二元（計算式如附
    表所示，並自起訴狀繕本送達翌日（乙○○為八十八年十月十六日，甲○○為同
    年月十七日）起至清償日止，按年息百分之五計算之利息範圍內，為有理由，應
    予准許。超過部分之請求為無理由，應予駁回。
四、綜上所述，本件上訴人祭祀公業之主張，在其請求上訴人甲○○、乙○○各給付
    三十五萬三千一百三十二元及分別自八十八年十月十七日、八十八年十月十六日
    起至清償日止按年息百分之五計算之利息為有理由，此部分應予准許，原判決僅
    判命甲○○、乙○○各應給付二十三萬四千五百元及其法定遲延利息，就原判決
    駁回祭祀公業請求十一萬八千六百三十二元（353,132－234,500＝118,632）及
    其法定遲延利息部分，暨命祭祀公業負擔該部分訴訟費用部分，尚有未洽，祭祀
    公業上訴意旨指摘此部分原判決不當，求予廢棄改判，為有理由，爰由本院予以
    廢棄改判如主文第二項所示。至祭祀公業超過此部分之請求，為無理由，不應准
    許，其假執行之聲請，亦失所附麗，應併予駁回。原審就此部分為祭祀公業敗訴
    之判決，及駁回其假執行之聲請，於法並無不合。祭祀公業此部分上訴意旨，指
    摘原判決不當，求予廢棄，為無理由，應予駁回。爰判如主文第三項所示。至甲
    ○○、乙○○上訴部分，就原審判命其各應給付祭祀公業二十三萬四千五百元及
    其法定利息，並依祭祀公業之聲請，命供擔保准為假執行，於法並無不合。上訴
    意旨，指摘原判決不當，求予廢棄，為無理由，應予駁回，爰判如主文第四項所
    示。
五、本件事證已明，兩造其餘之攻擊防禦方法及未經援用之證據，經本院斟酌後，認
    為均不足以影響本判決之結果，自無逐一詳予論駁之必要，併此敘明。
六、據上論結，本件祭祀公業之上訴為一部有理由，一部無理由，甲○○、乙○○之
    上訴為無理由，依民事訴訟法第四百四十九條第一項、第四百五十條、第七十九
    條但書、第七十八條、第四百六十三條、第八十五條第一項前段，判決如主文。
中　　　華　　　民　　　國　　九十一　　年　　　三　　　月　　 十二 　　日
                              民事第十一庭
                            　　　　審判長法　官　吳　景　源
                            　　　　　　　法　官　連　正　義
                            　　　　　　　法　官　陳　金　圍
右正本證明與原本無異。
不得上訴。
中　　　華　　　民　　　國　　九十一　　年　　　三　　　月　 　十三 　　日
　　　　　　　　　　　　　　　　　        書記官　章大富
